---
title: "Visualização de dados com ggplot2"
author: "Cayan Portela"
date: "1 de setembro de 2018"
output: html_document
---

```{r setup, include=FALSE}
knitr::opts_chunk$set(echo = TRUE)
```

## Gramática dos gráficos rm R

O pacote ggplot2 é uma das ferramentas mais elegantes e versáteis para visualização gráfica no R. O pacote implementa a __gramática dos gráficos__ (Wilkinson, Leland. The grammar of graphics, 2006.), um sistema coerente para construção e descrição de gráficos, que se dá na representação gráfica composta por **camadas**.

Para criar um gŕafico utilizando o pacote ggplot2, começãmos com a função ggplot(). O primeiro argumento da função são os dados a serem utilizados para a construção do gráfico. O sinal de '+' concatena o objeto ggplot() criado a partir dos dados com alguma função que representa a camada geométrica (pontos, linhas, etc). O próximo argumento representa os mapeamentos estéticos nos eixos x e y, ou seja, as variáveis a serem representadas nos eixos horizontal e vertical.

A sintaxe 'geral' é dado por 
```{r, eval=FALSE}
ggplot( data = dados) + 
  geom_point(mapping = aes( x = Variavel_1 ,
                            y = Variavel_2 ))
```


Utlizando os dados de camarões, vamos replicar os gráficos da aula passada, utilizandoo o pacote ggplot2.

```{r}
dados <- read.table('/home/cayan/Área de Trabalho/dados_Cayan.txt',
                    header = T , dec = ",")
```

Replicando os gráficos da aula passada.
Neste caso específico, não foi passado nenhuma base de dados para a função ggplot2 e os vetores foram criados explicitamente na função aes() correspondente ao argumento mapping.
```{r}
library(ggplot2)

ggplot() + 
  geom_point(mapping = aes(x = c(3,2) ,
                           y = c(4,1)))
```


A sintaxe do ggplot utiliza o sinal de '+' para concatenar os diferentes elementos gráficos.
```{r}
ggplot(data = dados) +
  geom_point(mapping = aes(x = Peso, y = Ct))
```

Para adicionar textos nos eixos e título, podemos utilizar a função lab()

```{r}
ggplot(data = dados) +
  geom_point(mapping = aes(x = Ct , y = Peso) ) +
  labs(
    title = "Camarões do Rio Grande do Norte",
    x = "Comprimento total em mm",
    y = "Peso em gramas" 
    )
```

Desta mesma maneira, podemos utilizar os argumentos subtitle, tag e caption.

```{r}
ggplot(data = dados) +
  geom_point(mapping = aes(x = Ct , y = Peso) ) +
  labs(
    title = "Camarões do Rio Grande do Norte",
    x = "Comprimento total em mm",
    y = "Peso em gramas",
    tag = "Gráficos em R",
    subtitle = "Aula 5",
    caption = "dados disponívels em: ..."
  )
```

Para indicar visualmente o sexo dos camarões, diferenciando por cor, basta incluir o argumenteo 'colour = Sexo' na função aes(). Desta maneira, a coloração dos pontos se dá de acordo com a variável Sexo, que está presente no data.frame. Como podemos observar, a legenda é criada automaticamente.

```{r}
ggplot(data = dados) +
  geom_point(mapping = aes(x = Ct , y = Peso , colour = Sexo) ) +
  labs(
    title = "Camarões do Rio Grande do Norte",
    x = "Comprimento total em mm",
    y = "Peso em gramas"
  )
```


Para indicar também a variável 'Local', utilizamos o argumento shape. Assim, os pontos terão formas diferentes para as respectivas localidades.

```{r}
ggplot(data = dados) +
  geom_point(mapping = aes(x = Ct , y = Peso , 
                           colour = Sexo , shape = Local) ,
             size = 2) +
  labs(
    title = "Camarões do Rio Grande do Norte",
    x = "Comprimento total em mm",
    y = "Peso em gramas"
  )
```

Para definir shapes específicos, utiliza-se a função scale_shape_manual(), com os valores referentes a tabela pch.
Outros argumentos como alpha, são elementos que alteram o visual do gráfico (para mais informações, ?geom_point).

```{r}
ggplot(data = dados) +
  geom_point(mapping = aes(x = Ct , y = Peso , 
                           colour = Sexo , shape = Local) ,
             size = 2 , alpha = 0.5) +
  labs(
    title = "Camarões do Rio Grande do Norte",
    x = "Comprimento total em mm",
    y = "Peso em gramas"
  )
```


```{r}
ggplot(data = dados) +
  geom_point(mapping = aes(x = Ct , y = Peso , 
                           colour = Sexo , shape = Local) ,
             size = 2) +
  scale_shape_manual(values=c(3, 16, 17))
```

A criação de outros tipos de gráficos ocorre de maneira análoga. De maneira geral, muda-se a camada geométrica (geom_algumacoisa). Por exemplo, para criar um histograma utiliza-se a função geom_histogram e assim por diante.

A seguir vamos criar um histograma, boxplot e gráfico de barras como fizemos na aula passada.

```{r}
ggplot(dados , aes(x = Peso)) +
  geom_histogram()
```

```{r}
ggplot(dados , aes(x = Sexo , y = Peso)) +
  geom_boxplot()
```

```{r}
ggplot(data=dados, aes(x=Sexo)) +
  geom_bar(stat='count')
```


Para o gŕafico de pizza, primeiramente precisamos criar um data.frame com os valores já calculados, ou seja, percentual de cada classe. 

```{r}
pizza <- data.frame( Local = names(table(dados$Local)) ,
                     Valor = as.numeric( table(dados$Local) / sum(table(dados$Local)) ) )
  
pizza
```


O que o ggplot faz então, é a representação de um gráfico de barras (com todas as classes) em coordenadas polares.

Este é o gŕafico de barras:

```{r}
p1 <- ggplot(data = pizza, aes(x="" , y=Valor , fill = Local)) +
        geom_bar(stat='identity')
p1
```

E agora, sua representação em coordenadas polares com ponto fixo de referência em zero.

```{r}
p1 + 
  coord_polar("y", start=0)
```


### Utilizando templates 

Após a criação/customização dos gráficos, pode-se utilizar templates já prontos disponíveis no pacote. Exemplo:

```{r}
ggplot(data = dados) +
  geom_point(mapping = aes(x = Ct , y = Peso, colour = Sexo) ) +
  theme_bw()
```

```{r}
ggplot(data = dados) +
  geom_point(mapping = aes(x = Ct , y = Peso, colour = Sexo) ) +
  theme_dark()
```

```{r}
ggplot(data = dados) +
  geom_point(mapping = aes(x = Ct , y = Peso , colour = Sexo) ) +
  ggthemes::theme_economist()
```


Gráficos feitos utilizando o ggplot2 são altamente customizáveis. Pequenos detalhes podem gerar uma visualização mais elegante, utilizando as mesmas variáveis.

```{r}
p2 <- ggplot(data = dados) + 
        geom_point(mapping = aes(x = Ct , y = Peso , 
                                 colour = Sexo , shape = Local),
                   alpha = 0.75 , size = 2) +
        scale_colour_manual(values = c("deeppink", "dodgerblue3"),
                            labels = c('Feminino','Masculino')) + 
        scale_shape_manual(values = c(8 , 16, 17),
                           labels = c('Baia Formosa','Diogo Lopes','Touros')) +
        labs(
             title = "Camarões do Rio Grande do Norte",
             x = "Comprimento total do camarão\n(em mm)",
             y = "Peso do camarão\n(em gramas)",
             colour = "Sexo do camarão",
             shape = "Localidade do camarão",
              caption = "Coleta realizada em Novembro de 2017"
            ) +
       theme_minimal() +
       theme(plot.title = element_text(hjust = 0.5))

p2
```


### Interatividade

 Uma grande vantagem ao utilizar o pacote ggplot2, é sua capacidade de comunicação com a biblioteca interativa 'plotly'. Uma vez já feito um gráfico ggplot, fica fácil criar gráficos interativos a partir da função ggplotly().
 
```{r}
plotly::ggplotly( p2 )
```

