---
title: "Exercicios de Aula"
author: 
output: pdf_document
---

```{r setup, include=FALSE}
knitr::opts_chunk$set(echo = TRUE)
```

Faça a importação do arquivo com informações sobre pesca de camarões contido em nossa página

```{r}
dados <- read.table("dadoscamarao.txt", dec=",",header = T)
```

Considerando esses dados determine:

* Quantos animais do sexo masculino foram registrados?
```{r}
summary(dados$Sexo)
sum(dados$Sexo=="M")
```

* Determine as médias de peso para cada uma das localidades.
```{r}
mean(dados[dados$Local=="BaiaFormosa","Peso"])
mean(dados[dados$Local=="DiogoLopes","Peso"])
mean(dados[dados$Local=="Touros","Peso"])
tapply(dados$Peso,dados$Local,mean)

minhafuncao <- function(valores){
  c(mean(valores),length(valores))
}
tapply(dados$Peso,dados$Local,minhafuncao)
```


* Determine as médias de peso por sexo.
```{r}
mean(dados[dados$Sexo=="F","Peso"])
mean(dados[dados$Sexo=="M","Peso"])
tapply(dados$Peso,dados$Sexo,mean)
```

* Qauntos animais do sexo feminino foram registrados na localidade de Touros?
```{r}
sum(dados[dados$Local=="Touros","Sexo"]=="F")
```

* Qual o peso da quantidade total pescada?
```{r}
sum(dados$Peso)
```


* Quantos camarões do sexo masculino pesam mais que a média?
```{r}
sum(dados[dados$Sexo=="M","Peso"]>mean(dados$Peso))
```

\vspace{1cm}
Em nossa página no temos um arquivo com as cotações dos últimos 5 anos das ações PETR3.SA. Importe os dados para o R.
```{r}
petro <- read.csv("PETR3SA.csv")

```


* Em quantos registros o fechamento foi menor que a abertura?
```{r}
sum(petro$Open > petro$Close)
```

* Qual mês apresentou maior valor de abertura?
```{r}
petro$Date[which.max(petro$Open)]
```

* Qual mês apresentou menor valor de fechamento?
```{r}
petro$Date[which.min(petro$Close)]
```

* Em uma lista armazene as variações entre fechamento e fechamento corrigido, a média e a variância desses valores.
```{r}
minhalista <- list(variacao= petro$Adj.Close-petro$Close,
                   media = mean(petro$Adj.Close-petro$Close),
                   variancia = var(petro$Adj.Close-petro$Close))
minhalista
```


* Utilizando o comando rm() remova o arquivo que foi importado.
```{r}
rm(petro)
```

* Na lista criada encontre o valor da maior variação
```{r}
max(minhalista$variacao)
```

